【裁判字號】    89,上訴,502
【裁判日期】    900816
【裁判案由】    瀆職等
【裁判全文】
臺灣高等法院高雄分院刑事判決                    八十九年度上訴字第五二號
    上  訴  人
    即  被  告  丙○○
    選任辯護人  黃榮作
                陳炳彰  律師
                吳麗珠
    上  訴  人
    即  被  告  甲○○
    選任辯護人  葉武侯
    上  訴  人
    即  被  告  乙○○
右上訴人因瀆職等案件，不服臺灣屏東地方法院八十七年度訴字第七三六號中華民國
八十九年二月十五日第一審判決（起訴案號：臺灣屏東地方法院檢察署八十六年度偵
字第二五四０號、第二五七九號、第二七六一號、第五八七０號、第八二九六號、第
九六三二號、偵緝字第二六四號），提起上訴，本院判決如左：
      主  文
原判決關於丙○○、甲○○、乙○○部分均撤銷。
丙○○共同連續依據法令從事公務之人員，對於違背職務之行為，收受賄賂，處有期
徒刑拾貳年，褫奪公權拾年，犯罪所得財物新台幣參佰伍拾肆萬元，應予追繳，其中
拾柒萬元丙○○、甲○○應連帶追繳；如全部或一部無法追繳時，應以其財產抵償之
。
甲○○共同連續依據法令從事公務之人員，對於違背職務之行為，收受賄賂，處有期
徒刑拾年陸月，褫奪公權捌年，犯罪所得財物新台幣拾柒萬元，甲○○、丙○○應予
連帶追繳，如全部或一部無法追繳時，應以其財產抵償之。
乙○○被訴貪污治罪條例部分公訴不受理。
        事  實
一、丙○○係屏東縣崁頂鄉鄉長，甲○○係任職屏東縣崁頂鄉公所之建設課課長，渠
    等二人於民國八十三年九月間起，至八十五年六月間止，負責該鄉公所公共工程
    之發包、開標及底價核定等業務，為經辦公用工程之人，均係依據法令從事公務
    之人員。
    (一)丙○○、甲○○二人基於共同違背職務收取賄賂及公務員登載不實文書之概
        括犯意，明知依屏東縣政府發包作業之要求，辦理金額低於新台幣（下同）
        二百萬元以下之小型營繕工程，須函知殷實廠商二家以上定期公開比價辦理
        ；竟共同違背職務以虛偽比價方式，將不實投標廠商、投標金額、得標廠商
        等比價事項，登載在其職務上所掌之工程比價記錄表上，由特定廠商得標，
        並收取賄賂，足以生損害於屏東縣崁頂鄉公所工程比價之正確性及政府採購
        制度之管理。
        (一)、八十三年十月二十九日經辦附表一編號一「屏東縣崁頂鄉○○道路改善
            工程」時，由丙○○指示甲○○向王勝雄表示該工程願指定由其比價，
            惟須交付其二人一成之賄款，王勝雄答應該條件後，即以其大友土木包
            工業行（以下稱大友工業行）及向其妻舅蔡天固所開設之大榮土木包工
            業行（以下簡稱大榮工業行）借牌，並由丙○○指定由大友工業行及大
            榮工業行比價後，由王勝雄填寫該二家工業行之估價單投標虛偽比價，
            利用不知情之承辦人員將不實比價結果登載於比價記錄表，並由大友工
            業行以六十七萬二千元（底價六十九萬元）得標，王勝雄於該工程完工
            請款後，即將工程款約一成即七萬元，送至屏東縣潮州鎮○○路六二之
            一號甲○○住處，交由甲○○親自收取。
        (二)、於八十三年十一月十八日經辦附表一編號二「崁頂村道路改善工程」及
            附表一編號三「圍內、圍寮村護欄工程」時，亦以同一方式及條件，由
            王勝雄分別以大友工業行、久弘營造有限公司（下稱久弘公司其妻舅蔡
            天銓為負責人）及大友工業行、大榮工業行填寫估價單投標，虛偽比價
            後，利用不知情之承辦人員將不實比價結果登載於比價記錄表，附表一
            編號二工程，由大友工業行以四十三萬八千元（底價四十五萬元），附
            表一編號三工程，亦大友工業行以七十二萬八千元（底價七十四萬五千
            元）得標，王勝雄於得標後因甲○○表示丙○○急須用錢，遂於得標後
            即應甲○○之要求將約工程款一成之賄款十萬元，送至甲○○前揭住處
            ，由甲○○親自收取。
        (三)、於八十四年一月二十五日辦理附表一編號四「圍寮村南天宮廣場工程」
            時，亦以同一方式及條件，由王勝雄以大榮工業行及大友工業行填寫估
            價單投標，虛偽比價後，利用不知情之承辦人員將不實比價結果登載於
            比價記錄表，由大友工業以四十七萬二千元（底價四十八萬元）得標，
            惟本件工程因界址糾紛，致王勝雄虧損，故王勝雄並未依約於完工請款
            後交付丙○○、甲○○該工程款一成之賄款。
    (二)丙○○明知依屏東縣政府發包作業之要求，辦理金額低於二百萬元以下之小
        型營繕工程，須函知殷實廠商二家以上定期公開比價辦理，竟基於上開公務
        員登載不實文書之概括犯意，於附表一編號五至十所示時間辦理「油車庄頂
        頭仔道路改善工程」、「檳榔腳溝子底道路改善工程」、「北勢村台糖鐵道
        排水溝工程」、「瓦瑤溝柏油路工程」、「北勢村第一長壽俱樂部鐵屋工程
        」及「北勢村溝子底巷道工程」等六項，及附表一編號十一至十九所示時間
        辦理「八十五年度北勢村民大會小型工程」、「八十五年度圍內村民大會小
        型工程」、「八十五年度州子村民大會小型工程」、「曾新傳工寮旁道路工
        程」「越溪村社區活動中心工程」、「越溪村牌樓修復工程」、「圍寮村瓦
        瑤溝巷道工程」、「田寮村田寮社皮排水溝駁坎工程」、「力社村巷道路工
        程」、」等九項工程，未依規定函知殷實廠商二家以上定期公開比價，竟通
        知陳吉川、陳榮祥取具二家廠商估價單，並由丙○○在附表一編號五至十所
        示工程簽呈上批示由陳吉川之進發工業行及陳吉川借牌陪標之小勝工業行或
        日茂營造有限公司（下稱日茂公司）或啟輝營造有限公司（下稱啟輝公司）
        虛偽比價，在附表一編號十一至十九所示工程批示由陳榮祥借牌之立信營造
        有限公司（下稱立信公司）及陳榮祥借牌陪標之新園營造有限公司（下稱新
        園公司），在鄉公所會議室虛偽比價方式，將不實投標廠商、投標金額、得
        標廠商等比價事項，利用不知情之承辦人員，登載在其職務上所掌之工程比
        價記錄表上，由陳吉川、陳榮祥之特定廠商得標（各該工程底價、得標金額
        、得標廠商、投標廠商，詳如附表一編號五至十九所示），足以生損害於屏
        東縣崁頂鄉公所工程比價之正確性及政府採購制度之管理。
    (三)丙○○經辦崁頂鄉公用工程，依屏東縣政府發包作業之要求，辦理金額高於
        二百萬元以上之營繕工程，須有三家以上合格廠商參與公開投標；而公用工
        程之招標底價，為國防以外應秘密之消息，不得洩漏予他人，因其與乙○○
        時相往來熟識，明知乙○○組成工程圍標集團圍標該鄉公所工程情形下，為
        收受賄款，而於鄉公所於辦理金額高於二百萬元以上之工程公開招標時，竟
        基於共同違背職務之概括犯意，於辦理附表二編號一至七所示工程時，由丙○○將預定核定之公共工程底價，洩漏予乙○○知悉；乙○○則於得知底價
        後即召集欲投標廠商參加其圍標會議，並由乙○○洩漏底價予願出最高價圍
        標金之廠商主標，再由其他廠商陪標之方式，向得標之廠商收取所出圍標金
        額之賄款，乙○○則於取得賄款金後將其中之部分金額交付丙○○朋分，而
        於：
        (一)、八十四年一月九日公開招標附表二編號一之「北勢村內排水工程」（起
            訴書誤載為北勢村內道路工程）前，由陳吉川於同年月七日下午，在屏
            東縣潮州鎮果菜市場對面參加由乙○○主持之圍標會議後，以支付工程
            款百分之十之條件得標，乙○○並將該工程之底價五百八十萬元告知陳
            吉川，陳吉川即以啟輝營造有限公司（以下簡稱啟輝公司）名義填寫五
            百七十八萬六千元之標單競標而得標（工程底價、得標金額、得標廠商
            、投標廠商詳如附表二編號一所示），陳吉川於得標後三日即交付五十
            七萬元予乙○○，再由乙○○將其中之部分金額交付丙○○朋分。
        (二)、於八十四年三月二十七日公開招標附表二編號二之「崁頂村排水溝改建
            工程」前，陳榮祥為取得該工程，遂於同年月二十五日下午，前往前揭
            處所，參加由乙○○主持之圍標會議，並以支付工程款百分之十五左右
            之條件得標，乙○○並將該工程之底價三百零五萬元告知陳榮祥，陳榮
            祥即以立信有限公司名義填寫三百零五萬元之標單競標而得標（工程底
            價、得標金額、得標廠商、投標廠商詳如附表二編號二所示），陳榮祥
            於得標後翌日即交付四十萬元予乙○○，再由乙○○將其中之部分金額
            交付丙○○朋分。
        (三)、於八十四年四月十七日公開招標附表二編號三之「北勢村內道路工程」
            前，陳吉川為取得該工程，遂於同年月十五日下午，前往前揭處所，參
            加由乙○○手下陳崑寶主持之圍標會議，並以支付工程款百分之十五之
            條件得標，乙○○並將該工程之底價四百七十七萬元告知陳吉川，陳吉
            川即以啟輝公司名義填寫四百七十五萬六千元之標單競標而得標（工程
            底價、得標金額、得標廠商、投標廠商詳如附表二編號三所示），陳吉
            川於得標後翌日即交付七十萬元予乙○○，再由乙○○將其中之部分金
            額交付丙○○朋分。
        (四)、於八十四年四月二十日公開招標附表二編號四之「崁頂圍寮圍內村內道
            路工程」前，陳榮祥為取得該工程，遂於同年月十八日下午，前往前揭
            處所，參加由乙○○主持之圍標會議，並以支付工程款百分之十五左右
            之條件得標，乙○○並將該工程之底價四百七十五萬元告知陳榮祥，陳
            榮祥即以立建有限公司名義填寫四百六十九萬元之標單競標而得標（工
            程底價、得標金額、得標廠商、投標廠商詳如附表二編號四所示），陳
            某得標後翌日即交付七十萬元予乙○○，再由乙○○將其中之部分金額
            交付丙○○朋分。
        (五)、於八十四年十二月二十九日公開招標附表二編號五之「圍寮村巷道改善
            工程」前，陳榮祥為取得該工程，遂於同年月二十七日下午，前往前揭
            處所，參加由乙○○主持之圍標會議，並以支付工程款百分之十五左右
            之條件得標，乙○○即將該工程之底價二百八十六萬五千元告知陳榮祥
            ，陳榮祥即以立信有限公司名義填寫二百八十四萬五千元之標單競標而
            得標（工程底價、得標金額、得標廠商、投標廠商詳如附表二編號五所
            示），陳榮祥於得標後翌日即交付三十萬元予乙○○，再由乙○○將其
            中之部分金額交付丙○○朋分。
        (六)、於八十五年一月二十五日公開招標附表二編號六之「圍內村巷道改善工
            程」及附表二編號七之「屏六九線力社至州子段道路工程」前，陳榮祥
            為取得該工程，遂於同年月二十五日下午，前往前揭處所，參加由王士
            潔主持之圍標會議，並以支付工程款百分之十五左右之條件得標，王士
            潔即將該二件工程之底價分別為三百三十四萬二千元及二百八十六萬五
            千元告知陳榮祥，陳榮祥即以立信有限公司名義分別填寫三百三十二萬
            九千元及二百八十五萬一千元之標單競標而均得標（工程底價、得標金
            額、得標廠商、投標廠商詳如附表二編號六、七所示），陳榮祥於得標
            後翌日即共交付四十萬元及三十萬元予乙○○，再由乙○○將其中之部
            分金額交付丙○○朋分。
二、案經法務部調查局屏東縣調查站移送臺灣屏東地方法院檢察署檢察官偵查起訴。
    理  由
一、訊據上訴人即被告丙○○、甲○○均矢口否認有收取回扣、違背職務收受賄賂犯
    犯行，被告丙○○辯稱：均係依法辦理公共工程之招標，伊未指示甲○○向王勝
    雄、陳吉川收取回扣，亦未由甲○○分得任何回扣；而工程底價係密封而於投標
    截止後開標前始交付鄉長，再由鄉長啟封後核定底價，不可能事先得知而洩漏，
    伊不知乙○○有組織圍標集團，其圍標與伊無關，亦未由乙○○處收取賄云云；
    被告甲○○辯稱：其均係依法辦理公共工程之比價，並未與被告丙○○共同向廠
    商王勝雄、陳吉川收取回扣云云。經查：
    (一)被告丙○○、甲○○於右揭時地，經辦附表一編號一至四「屏東縣崁頂鄉○○道路改善工程」「崁頂村道路改善工程」、「圍內、圍寮村護欄工程」及
        「圍寮村南天宮廣場工程」時，約定交由王勝雄之大友土木包工業行承包，
        須交付工程款約一成之回扣，再由丙○○在上開工程簽呈上批示通知大友土
        木包工業及王勝雄借牌陪標大榮土木包工業行或久弘公司虛偽比價，並均由
        王勝雄之大友土木包工業行得標，其中「屏東縣崁頂鄉○○道路改善工程」
        交付工程款約一成即七萬元，「崁頂村道路改善工程」及「圍內、圍寮村護
        欄工程」交付工程款一成即十萬元，「圍寮村南天宮廣場工程」因工程界址
        糾紛，王勝雄虧損，未交付賄款等情，業據證人王勝雄於八十六年三月二十
        一日屏東縣調查站訊問時證稱：「我承包前述崁頂鄉公所工程鄉長丙○○、
        建設課長甲○○確有索取工程回扣及涉嫌貪瀆不法情事，即民國八十三年時
        月底甲○○打電話來表示新任鄉長丙○○願把新厝道路改善工程給我做，叫
        我再找一家商號投標比價，我即以我妻舅蔡天固的大榮土木包工業及大有土
        木包業二家商號投標比價，該工程底價是六十九萬元，我實際上以六十七萬
        二千元得標，大榮土木包工業僅係陪標，工程完工請款領款後，我知道一般
        行情要給一成左右，遂拿了七萬元直接拿到甲○○家中給甲○○親收以表示
        謝意。甲○○收下後也沒表示什麼。到了同年十一月中旬，甲○○又打電話
        來表示崁頂村道路改善工程及圍內圍寮設欄工程丙○○要給我乘坐，我即仍
        以大友、大榮二家土木包工業投標比價（其中崁頂村道路改善工程應係以大
        友、久弘公司投標比價）。大友土木包工業得標後（底價分別為四十五萬及
        七十四萬五千元，標價為四十三萬阿千元及七十二萬八千元）甲○○及告訴
        我，鄉長丙○○選舉花費較兇，要先給十萬元，我即拿了十萬元現款交給甲○○親收（拿到甲○○家中）工程請款後，我因已付回扣故未再給錢。八十
        四年一月底甲○○又告訴我圍寮南天宮廣場工程（底價四十八萬元）也要讓
        我做。我仍以大友、大榮二家土木包工業投標而以四十七萬二千元得標，由
        於上述工程施工發生糾紛（界地糾紛）致虧損，故未給回扣。」（見八十六
        年度偵字第二五四０號偵查卷第三七、三九頁）。又於移送檢察官偵查中亦
        證稱：「今日調查站所言均實在，我有看筆錄，他們也有唸給我聽，八十三
        年十月承作崁頂鄉○○道路改善工程，以自己的大友及向我舅子借的大榮比
        價，一般都是先告訴底價再去比價，事後我有拿該工程一成回扣七萬元給甲○○，我是拿去他家給他，他家住在潮州郵局附近。」（同上卷第四五、四
        六頁）。又於八十六年三月二十六日屏東縣調查站訊問時復證稱：「我會參
        與承包崁頂鄉公所工程均由崁頂鄉公所建設課長甲○○通知我參加競標或比
        價。而甲○○共有二次向我收取回扣，第一次是承包八十三年十月二十九日
        開標之『新厝道路改善工程』，得標金額是六十七萬二千元，領款當日中午
        我即拿七萬元至甲○○家中交給他，他家位於潮州鎮舊瑞芬酒家巷內（地址
        多少號我則不知道），房子是有騎樓是的，進屋有一個木質屏風，大門是落
        地式鐵捲門，有紗門，目前以改為電動鐵捲門，客廳有木質長椅及二張沙發
        ，沒有辦公桌，其他陳設我則記不得了。第二次是八十三年十一月十八日開
        標之『崁頂村道路改善計畫』及『圍寮、圍內村護欄工程』，得標金額各為
        四十三萬八千元及七十二萬八千元，領款當日中午甲○○即騎機車道我家向
        我拿了十萬元，兩次日期均為領款當日，詳細日期已不記得了。」等語明確
        （同上卷第一四二頁）。核與證人即大榮工業行負責人蔡天固於本院調查時
        證稱：王勝雄是伊妹婿，伊將大榮工業行執照、營業登記證、印章借給王勝
        雄參加崁頂鄉公所工程投標，參與投標之標單、工程估價單、切結書及印鑑
        卡印模單上大榮工業行之印鑑及伊之私章，都是王勝雄自己填寫、蓋用，「
屏東縣崁頂鄉○○道路改善工程」、「圍內、圍寮村護欄工程」及「圍寮村
        南天宮廣場工程」都是王勝雄借伊的（大榮工業行）牌去標的，投標過程伊
        不知道等語（參見本院九十年五月二十一日訊問筆錄），及證人即久弘營造
        公司負責人蔡天銓於本院調查時亦證述：伊是蔡天固哥哥，王勝雄是伊伊妹
        婿，是王勝雄向伊借牌參加「崁頂村道路改善工程」投標，伊不清楚要投標
        那項工程，他說要標工程伊借給他等情相符（參見九十年五月二十一日訊問
        筆錄），並有附表一編號一至四所示工程卷證扣案可資佐證。而王勝雄是蔡
        天固、蔡天銓之妹婿，如非被告丙○○事前指示甲○○向王勝雄表示附表一
        編號一至四之工程願交其承作，再由王勝雄向蔡天固之大榮工業行或蔡天銓
        之久弘營造公司借牌，被告丙○○不可能如此巧合，在工程簽呈上批示由王
        勝雄、蔡天固、蔡天銓所屬上開工業行、公司參與比價。佐以被告甲○○於
        調查中曾供承大友工業負責人王勝雄承包之崁頂鄉公所公程，是被告丙○○
        核定由王勝雄承包後，再由其通知王某至鄉公所比價等語（見二五四０號偵
        查卷第七頁）；亦不否認由其通知王勝雄比價，是被告丙○○、甲○○二人
        顯有犯意聯絡。又證人王勝雄對於附表一編號一至四工程交付賄賂及交付賄
        賂未遂等情節於調查站及檢察官偵查時述明確，並敘明甲○○之住處係位於
        潮州郵局附近及甲○○家中之擺設，其指述應足採信；且被告二人將上述工
        程指定由王勝雄承作，足見交情非淺，復無任何仇怨，自無設詞誣陷之理。
        況被告丙○○、甲○○二人經法務部調查局測謊鑑定結果，其二人對於「丙○○是否令甲○○向廠商索取回扣」之問題，經以控制問題法、混合問題法
        及緊張高點法實施測謊鑑定，均呈說謊反應，有法務部調查局於八十六年三
        月三十一日八六陸三字第八六二二七０二七號鑑定通知書可佐（參見八十六
        年度偵字第二五四０號第一七五頁）等佐證。益徵被告二人確有向王勝雄收
        取賄款無訛。至證人王勝雄對於第二次交付賄款十萬元予甲○○之時間係在
        得標後或領款後、地點係在其住處或甲○○住處，供述雖有差異，惟其業經
        於第三次偵訊時表明詳細日期已不記得了等語，且其交付賄款之時間係於八
        十三年至八十四年一月間，而制作筆錄之時間在八十六年三月間以後，時隔
    二年有餘，就其細節記憶難免模糊，無悖常情；至於其於原審及本院審理中
        雖就案情或供稱忘記了或稱未交付賄款云云，無非事後迴護之詞，均無足取
        。被告二人此部分所辯係屬卸責之詞，不足採信。
    (二)被告丙○○於附表一編號五至十所示時間辦理「油車庄頂頭仔道路改善工程
        」、「檳榔腳溝子底道路改善工程」、「北勢村台糖鐵道排水溝工程」、「
        瓦瑤溝柏油路工程」、「北勢村第一長壽俱樂部鐵屋工程」及「北勢村溝子
        底巷道工程」等六項，通知陳吉川取具二家廠商估價單，並由丙○○上開工
        程簽呈上批示由陳吉川之進發工業行及陳吉川借牌陪標之小勝工業行或日茂
        公司或啟輝公司，在鄉公所虛偽比價方式，將不實比價結果，利用不知情之
        承辦人員，登載在其職務上所掌之工程比價記錄表上，由陳吉川之進發工業
        行特定廠商得標等情，業據證人陳吉川於屏東縣調查站訊問時證稱：「丙○○任崁頂鄉長後，為了報答我於丙○○選鄉長時，支持丙○○的人情，而拿
        鄉公所的幾件（多少件我已記不清楚）議價工程給我做。例如：(1)八十四年
        五月九日北勢村第一長壽俱樂部鐵屋工程，底價七十萬五千元，我以六十八
        萬六千元比價得標。而用小勝土木包工業（負責人許得勝逾八十五年車禍去
        世）之牌來陪標。(2)八十三年十月二十九日檳榔腳溝子底道路改善工程，底
        價七十五萬元，我以七十二萬六千元得標。也是用小勝土木包工業之牌來陪
        標。(3)八十三年九月八日油車庄頂頭仔道路改善工程，底價七十萬元，我以
        六十八萬二千得標，也是用小勝土木包工業之牌來陪標。(4)八十四年一月二
        十五日北勢村台糖鐵道排水溝工程（排水溝），底價五十六萬元，我以五十
        五萬二千元得標，也是用小勝土木包工業之牌來陪標。(5)八十四年四月六日
        瓦瑤溝柏油路工程，底價四十三萬元，我以四十二萬八千六百元得標，我此
        次是用小勝土木包工業之牌得標，而用我自己之進發土木包工業（應為日茂
        營造有限公司）之牌陪標。」、「丙○○交給我之議價工程，．．．，再由
        我找一家土木包工業者陪標，而得標的。」（八十六年度偵字第二五四０號
        第五０、五一頁）、「但是過了一年多，丙○○就不再無條件給工程給我做
        ，丙○○開出條件，每件議價工程要抽工程款的一成給丙○○鄉長為得到議
        價工程之條件，我認為這條件過苛。所以就減少做崁頂鄉公所之議價工程。
        直到八十五年十月十二日開標北勢村溝子底巷道工程底價一百七十五萬六千
        五百元，我以一百七十五萬元比價得標」等語明確（同上卷第五一頁），同
        日移送檢察官檢察官偵查時亦供稱：「今日在調查站所言實在，我有看過筆
        錄，看得懂。」（同上卷第六六頁），又證人陳吉川於本院調查時證人陳吉
        川亦坦承「我有借小勝工業行的牌陪標，但押標金是小勝自己出的，資料是
        小勝自己填的，投標後我代小勝領回押標金。」等語屬實（本院八十九年九
        月八日訊問筆錄）。又證人陳隨意（啟輝公司實際負責人）於本院亦證稱，
        陳吉川有向伊借啟輝公司牌照，伊將公司印章、證件交給他去投標，標單及
        工程都是他自己處理，伊不知投標那件工程等情（見本院九十年六月四日訊
        問筆錄），足見陳吉川有借用啟輝公司牌照虛偽比價；且進發工業行設於屏
        東縣崁頂鄉○○路五五號，小勝工業行設於屏東縣南州鄉○○村○○路八四
        號，然上述工程進發及小勝工業行郵寄掛號投標資料之信封，其上所蓋郵戳
        均為崁頂郵局，且掛號日期、所貼郵票亦相同，有上述工程卷證宗扣案可憑
        ，足認該二家投標資料，均由陳吉川郵寄崁頂鄉公所。且小勝工業行負責人
        許得勝是陳吉川之姊夫，關係親密，被告丙○○竟於附表一編號五至九工程
        簽呈批示由進發工業行及小勝工業行或日茂公司或啟輝公司進行比價，是證
        人陳吉川於屏東縣調查站訊問時所稱，丙○○任崁頂鄉長後，為了報答我於
        丙○○選鄉長時，支持丙○○的人情，而拿鄉公所上述議價工程由伊承作等
        情，堪以採信。證人陳吉川於原審及本院改稱伊收到比價通知，依法比價，
        未向小勝工業行借牌陪標云云，顯係自難採信。
    (三)又被告丙○○於附表一編號十一至十九所示時間辦理「八十五年度北勢村民
        大會小型工程」、「八十五年度圍內村民大會小型工程」、「八十五年度州
        子村民大會小型工程」、「曾新傳工寮旁道路工程」「越溪村社區活動中心
        工程」、「越溪村牌樓修復工程」、「圍寮村瓦瑤溝巷道工程」、「田寮村
        田寮社皮排水溝駁坎工程」、「力社村巷道路工程」等九項工程，未依規定
        函知殷實廠商二家以上定期公開比價，竟通知陳榮祥取具二家廠商估價單，
        並由丙○○在附表一編號十一至十九所示工程批示由陳榮祥借牌之立信公司
        及新園公司，在鄉公所會議室虛偽比價方式，將不實比價結果利用不知情之
        承辦人員，登載在其職務上所掌之工程比價記錄表上，由陳榮祥之立信公司
        特定廠商得標之事實，亦據證人陳榮祥於屏東縣調查站訊問時證述：「比價
        、議價工程包含八十五年度州子村民大會小型工程、圍寮村瓦瑤溝巷道工程
        、曾新傳工寮旁道路工程、八十五年度北勢村民大會小型工程、八十五年度
        圍內村民大會小型工程、越溪村牌樓修復工程、越溪村社區活動中心工程、
        田寮村田寮社皮排水溝駁坎工程、力社村巷道路工程等九件比價、議價工程
        ，係我向立信及新園公司借牌，而以立信公司為得標廠商。」（見八十六年
        度偵字第二五七九號偵查卷第二頁反面）、「八十五年度洲子村民大會小型
        工程等九項工程均係丙○○洩漏底價給我，由我本人計算好標價，再拿到立
        信公司及新園公司蓋公司章，再拿該兩份標單封前往郵局投遞，開標當日我
        再親自前往鄉公所檢視開標結果。因立信及新園均為我本人向該兩公司借牌
        ，由哪一家得標均由我本人承做。」（同上卷第四頁反面）。證人陳榮祥於
      本院亦坦承借用立信公司及新園公司參與附表一編號十一至十九之工程比價
        （見本院八十九年九月八日、九十二月五日訊問筆錄），核與證人即立信公
        司實際負責人吳美麗及新園公司負責人許舜川於本院證述情節相符，而被告
        丙○○在上述工程簽呈批示由立信、新園公司比價，在鄉公所會議室虛偽比
        價方式，將不實投標廠商、投標金額、得標廠商等比價事項，利用不知情之
        承辦人員，登載在其職務上所掌之工程比價記錄表上，得並由陳榮祥以立信
        公司得標，亦有上開卷宗及立信公司合約書扣案可資佐證。被告丙○○所辯
        伊依承辦人員提供廠商名單隨意挑選，因屬小型工程固挑選同二家比價，非
        虛偽比價云云，不足採信。
    (四)被告丙○○於辦理附表二編號一至七所示工程招標時，將工程底價告知乙○○，由乙○○組成工程圍標集團，召集欲投標廠商參加其圍標會議，告知廠
        商工程底價，再由願出最高價圍標金之廠商主標，其他廠商陪標，向得標之
        廠商收受圍標金之事實，經查：
        (一)、證人陳吉川於屏東縣調查站證稱：「崁頂鄉公所所指持之工程招標，都
            是由乙○○（綽號臭吉仔）主持圍標，我們領到標單後，乙○○即通知
            我們領標廠商，於他指定之時間、地點集合，由有意投標之廠商在場競
            標，競標折數最高者得標。．．．乙○○隨即告訴得標廠商應以多少價
            額投標，陪標廠商應以多少價額陪標，廠商根本就沒有說話的餘地。得
            標廠商於得標後，必須依在圍標競標時之條件，支付現金給乙○○。」
            、「我參加乙○○主持圍標會議有五、六次，但只有得標一次，即八十
            四年四月十七日開標之北勢村內道路工程，底價四百七十七萬元我以四
            百七十五萬六千元得標，當時乙○○圍標條件，為工程款之百分之十五
            ，我得標後應付工程款四百七十五萬六千元之百分之十五，即七十一萬
            三千四百元，但我僅付七十萬元現金乙○○。」、「我遺漏了八十四年
            一月九日開標之北勢村內排水工程，是我用啟輝營造有限公司名義，以
            五百七十八萬元得標（該工程底價五百八十萬元），也是由乙○○圍標
            集團圍標而來，我是以支付工程款百分之十了乙○○圍標集團為條件，
            後來我得標後給付乙○○五十七萬元現金。」（八十六年度偵字第二五
          四０號偵查卷第五一、五二、五四頁）、並對於八十四年四月十五、十
            六日其與被告丙○○通訊監察作業報告摘要表，說明其通話內容意義係
            「我是參加八十四年四月十七日北勢村內道路工程，在此前乙○○前即
            邀我們領標之廠商剪前去其指定地點，參加圍標會議，但是會議是由陳
            崑寶主持，我以得標工程款百分之十五支付予乙○○圍標集團為條件而
            得標，這是當時會議協議好的，但是在此之前乙○○在崁頂鄉公所遇到
            我，即邀我到鄉公所門旁，對我說他（乙○○）要百分之十六，但是我
            對乙○○說我的能力只能到百分之十五，而在圍標會議當日（十五日）
            中午乙○○、鄉長丙○○、我三人在崁頂鄉公所會客室，商談圍標事宜
            ，當時乙○○堅持要百分之十六，鄉長丙○○沒有意見，我說我只能支
            付百分之十五．．．到了晚上參加圍標會議時，我以支付得標工程款百
            分之十五予乙○○圍標集團為條件得標，所以當鄉長丙○○打電話給我
            詢問，我有無在圍標會議得標時，我則向長丙○○報告我是以百分之十
            五得標。」（見同上卷第五三、五四頁），並該通訊監察作業報告摘要
            表可按。同日移送檢察官偵查時亦坦承北勢村內道路工程由伊得標，於
            八十四年四月十五日中午我與乙○○、丙○○在崁頂鄉公所會客室商談
            圍標的事情，乙○○要百分之十六來搓圓仔湯，我說沒有辦法，只能百
            分之十五，當時鄉長沒有表示親見，鄉○○道我們在談什麼，事後鄉長
            打電話問我誰得標，我說我是以百分之十五得標等情不諱（見同上卷第
            六七頁）。復於八十六年三月二十六日屏東縣調查站訊問時亦證稱：
            「（問：八十四年一月九日開標之北勢村內排水工程的圍標過程？）我
            是於到崁頂鄉公所領標後，乙○○即通知我到潮州果菜市場對面之房屋
            （住址我不知道，圍標之詳細時間我已忘記，但我知道通常圍標時間是
            開標前二日晚上。）當時我依乙○○之指示到圍標現場參加競標，我競
            標的條件為以工程款的百分之十予乙○○為條件而得標。我得標後，王
            士潔即給我指示，北勢村排水改善工程之得標金額五百七十八萬，要我
            以五百七十八萬元投標，參加圍標之廠商有幾人我因時間過太久，沒有
            印象了。我參加圍標回來以後，即借協茂營造有限公司、興石營造有限
            公司二公司名義陪標（崁頂鄉公所公開招標每次可予每一競標之領標人
            領三標），參加投標，至於另一投標廠商：日茂營造有限公司，我則沒
            印象。我依乙○○之指示以五百七十八萬元投標，八十四年一月九日開
            標，果然是我以啟輝營造有限公司名義，而以五百七十八萬元得標（底
            標是五百八十萬元），我得標後之第三日即支付乙○○五十七萬元。」
            、「（問：八十四年四月十七日開標之北勢村內道路工程的圍標過程？
            ）我是領得標單後，乙○○曾知會我，北勢村內道路工程要我支付得標
            工程款百分之十六給乙○○為條件，而將該工程給我做。我則以僅能支
            付百分之十五為條件，但乙○○態度非常堅決，我則不再理他，到了十
            五日晚上，我依乙○○之指示，到潮州果菜市場對面之房屋參加圍標，
            該圍標會議由陳崑寶主持，我以支付得標工程款百分之十五予乙○○為
            條件而得標，四月十六日，乙○○打電話告訴我：『北勢村內道路工程
            ，要以四百七十五萬六千元投標。』我即依指示向協茂營造股份有限公
            司（負責人許義雄）借牌陪標，我自己則借啟輝營造有限公司之牌（負
            責人葉秋香）以四百七十五萬六千元投標。八十四年四月十七日，北勢
            村內道路工程開標，我果然得標。隔天，我即給付七十萬元現金予王士
            潔作為得標圍標之報酬。」等語明確（見同卷第一六一頁）。
        (二)、證人陳榮祥於八十六年三月二十六日屏東縣調查站調查時證稱：：「該
            工程（屏六九線力社至州子段道路工程）係由我本人領標亦由我本人負
            押標金而底價則由乙○○洩漏給我，我再依據乙○○洩漏給我的底價定
            我的標價。因而我順利以新台幣二百八十五萬一千元標得該工程。」、
            「該工程（屏六九線力社至州子段道路工程）之圍標會議八十五年一月
            二十三日於潮州鎮○○路果菜市場對面之鐵皮屋內召開，會議前乙○○
            先宣布工程名稱及底價再主持會議，現場上有其他領標廠商但我並不認
            識。首先每家廠商均寫上要給乙○○的圓仔湯金額於紙上交給乙○○，
            乙○○再決定將工程圍標給圓仔湯金額最高的廠商。我事先已知乙○○
        所要的圓仔湯金額大約為工程底價的一．二至一．五成，而寫出三十萬
            元，是現場廠商中最高，故乙○○把該工程給我。於開標日期八十五年
            一月二十五日得標後，當天（一月二十五日）下午乙○○以電話聯繫我
            ，我再將現金三十萬元拿到乙○○指定的地點並親手將三十萬元交給他
            。」、「前四項工程（指圍內村巷道改善工程、圍寮村巷道改善工程、
            崁頂村排水溝改建工程及崁頂圍寮圍內村內道路工程）均於開標前二日
            由乙○○本人或其手下小弟通知我於潮州鎮○○路果菜市場對面之鐵皮
            屋內召開會議，會議前乙○○均先宣布前述四項工程名稱及底價，再由
            渠主持會議，現場均尚有其他廠商但我並不認識。首先每家廠商均寫上
            圓仔湯錢於紙上，乙○○再決定給最高圓仔湯錢之廠商。該四件工程中
            ，圍內村巷道改善工程我支付圓仔湯錢四十萬元，圍寮村巷道改善工程
            支付三十萬元，崁頂村排水溝改建工程支付四十萬元，崁頂圍寮圍內村
            內道路工程支付七十萬元。該四件工程均在開標當日下午由乙○○聯繫
            我將圓仔湯錢送到他家或他指定地點，並由他本人親自收取。」（見八
            十六年度偵字第二五七九號偵查卷第三、四頁）等語明確，又於檢察官
            偵查時亦為同一證述無訛（見同卷第十八、十九頁）。
        (三)、被告乙○○確有圍標之行為及收取圍標金之犯行，除證人陳榮祥、陳吉
            川上述證述外，復有同案被告陳崑寶供稱：「在前述崁頂及林邊鄉公所
            辦理工程發包前，乙○○確有召集廠商共同圍標『搓圓仔湯』情事，有
            時乙○○因人手不夠，會找我協助陪同他與包商搓『圓仔湯』，不過，
            乙○○與包商搓圓仔湯時，我僅負責在現場看場，全由乙○○與包商談
            工程金額、底價等事宜。我陪同乙○○處理工程圍標搓圓仔湯之案件有
            數件，但詳細工程名稱我已記不清楚，在搓圓仔湯期間並無發生暴力事
            件。」（八十六年度偵字第五八七０號第四九頁）等語無訛，又證人戴
            明賢亦證稱：「該表（崁頂鄉工程分析表）所列的圍標工程係由乙○○
            、陳崑寶主導，他們並不會告訴我工程名稱，僅告訴我領標時間，然後
            我即在鄉公所外面隱蔽處守候，一旦有廠商領標單出鄉公所，我即上前
            盤問該廠商名稱、電話或抄寫其車牌號碼等基本資料再交給乙○○。有
            時也會因疏忽而遺漏某些領標廠商而讓工程遭搶標。八十四年間崁頂鄉
            公所發包工程均由我本人負責守候，抄寫領標廠商資料。」（八十六
            年度偵字第二七六一號第三頁反面）而投標廠商王勝雄、許義雄、何聰
            水、許舜川、蔡金和等人亦證述被告乙○○有邀渠等圍標情事在卷。且
            參與附表二所示工程廠商負責人即證人陳隨意（啟輝公司）、王森鴻（
            興石公司）、許天庭（日茂公司）吳美麗（立信、立建公司）、許舜川
            （新園公司）、洪豔秋（富海公司）於偵查中分別證稱，有將公司牌照
            借予陳吉川或陳榮祥參加投標。至證人陳吉川、陳榮祥於原審及本院審
            理中雖證稱其於偵查中所供述者均不實在，係調查站人員先寫好筆錄後
            要其簽名云云，惟查其於偵查中之三次訊問時，對於上開案情之細節及
            過程均詳細供明在卷，且調查站之筆錄均經多次修改，如係單純簽名應
            不可能對筆錄為多次之修改，且其並於筆錄上親自簽名蓋章，並於檢察
            官八十六年三月二十一日訊問時亦為同樣之供述，其於偵查中之供述應
            與事實相符，自為可採，證人陳吉川、陳榮祥於原審及本院審理中翻異
            前供，係屬迴護被告等人之詞，不足採信。
        (四)、證人即崁頂鄉人員蔡明哲、李振德、楊武雄、王瑞文等人證稱：定底價
            之過程係預算書製作好之後，送相關人員審核，相關人員係建設課、主
            辦人員、課長、主計、祕書、鄉長五位，開標前最後十分鐘再由鄉長來
            定底價，如須送縣政府審核者，則於審核後寄交主辦人員，但是底價仍
            是由鄉長定，不是補助單位訂定等語。則以此訂定底價之過程而言，被
            告丙○○自有機會於事前得知底價，並將預定核定之底價，洩漏予王士
            潔，此由證人陳榮祥於偵查中證稱：「（他 (乙○○)宣布的底價後來
            與公開招標公開的底價是否相同？）有相同。」（八十六年度偵字第二
            五七九號偵查卷第十九頁）觀之自明，苟非被告丙○○洩漏預定核定底
            價，乙○○何能未卜先知？佐以附表二所示七項工程底價共二千七百四
            十四萬二千元，而得標金額共二千七百三十一萬七千元，僅相差十二萬
            五千元，在二千七百餘萬元之鉅額工程，得標金額與底價平均只相差百
            分之０．四五，投標廠商如非預知底價，何能如此精準。復有附表二編
            號一至七所示工程卷宗在卷可稽。
        (五)、前揭通訊監察書之內容已明顯提及圍標、擋標，且丙○○與陳吉川二人
            之對話，亦經證人陳吉川證述係丙○○詢問陳吉川，於丙○○之圍標會
            議時以工程款之幾成得標；陳吉川並於偵查中，並對於通話內容供稱確
            係丙○○詢問其於八十四年四月十七日公開招標之「北勢村內道路工程
            」之圍標會議中得標成數之對話，且供稱其於對話當日中午，曾與蔡和
            清、乙○○二人於崁頂鄉公所之會客室商談該工程圍標成數，因乙○○
            要求其須以百分之十六圍標，其則堅持能力只能支付百分之十五，至其
            二人未達成合意，丙○○因而於當日圍標會議後打電話詢問其得標之成
            數等語。依此通話內容及被告丙○○、乙○○與投標者陳吉川共同商談
            圍標成數，足見被告丙○○與乙○○就上開犯行確犯意聯絡及行為分擔
            。至陳吉川及被告乙○○等人審理中雖翻異前詞，辯稱該對話之內容係
            賽鴿賭博之成數，惟其等均未提出任何賭博之證據以證其說，自不足採
            信。
        (六)、又公訴人對被告丙○○及乙○○施以測謊後，丙○○供稱「未曾告知王
            士潔工程底價」、「乙○○未給其搓圓仔湯錢」，乙○○供稱「未送錢
            給丙○○」、「無人告知其底價」經以控制問題法、混合問題法實施測
            謊鑑定，均呈說謊反應，有法務部調查局於八十六年三月三十一日八六
            陸三字第八六二二七０二七號鑑定通知書及八十七年二月十九日八七陸
            三字第八七一三０二六四號鑑定通知書可佐（參見八十六年度偵字第二
            五四０號第一七五頁、八十六偵字第九六三二號第一五０頁）。
        (七)、綜上所述，被告丙○○與乙○○共同違背職務於附表二編號一至七所示
            工程招標時，由乙○○組成工程圍標集團，召集欲投標廠商參加其圍標
            會議，洩漏工程底價予投標廠商，再由願出圍標金最高之廠商主標，其
            他廠商陪標，向得標之廠商收受圍標金額之賄款朋分，事證明確，被告
            丙○○所辯，不知乙○○組圍標集團，未洩漏工程底價，乙○○收取圍
            標金與伊無關云云，顯均係卸責之詞，不足採信，被告丙○○此部分之
            犯行，堪以認定。
二、按被告丙○○、甲○○行為後，貪污治罪條例業經於八十五年十月二十三日經總
    統公布修正，並於同年月二十五日施行，修正前該條例第四條各款法定刑為處無
    期徒刑或十年以上有期徒刑，得併科新台幣三百萬元以下罰金，而修正後該條法
    定刑為處無期徒刑或十年以上有期徒刑，得併科新台幣一億元以下罰金，比較新
    舊法結果，修正前之舊法對被告等人為有利，應以修正前之貪污治罪條例為被告
    等人論罪科刑之依據。查被告丙○○、甲○○行為時均係依據法令從事公務之人
    員，被告丙○○、甲○○所為犯罪事實（一）之行為，係犯刑法第二百十三條之
    公務員登載不實公文書罪及修正前貪污治罪條例第四條第一項第五款、第二項之
    違背職務收受賄賂既遂罪、未遂罪。公訴人認係同條例第四條第三款之經辦公用
    工程收取回扣罪，尚有未洽，起訴法條應予變更。被告丙○○所為犯罪事實（二
    ）之行為，係犯刑法第二百十三條之公務員登載不實公文書罪。被告丙○○所為
    犯罪事實（三）之行為，係犯刑法第一百三十二條第一項之公務員洩漏國防以外
    秘密罪及修正前貪污治罪條例第四條第一項第五款之違背職務收受賄賂既遂罪。
    被告丙○○、尤昭申二人間就犯罪事實（一）部分，有犯意聯絡及行為分擔，均
    為共同正犯。被告丙○○與乙○○間就犯罪（三）部分，被告乙○○雖無公務員
    身分之人，但與有公務員身分之被告丙○○，共同將國防以外應秘密之工程底價
    洩漏予投標者，並由乙○○收取賄賂朋分，亦即在合同意思範圍內，各自分擔犯
    罪行為之一部分，相互利用他人之行為，遂行其收受賄賂之目的，被告丙○○、
    乙○○有犯意聯絡及行為分擔，均為共同正犯。被告丙○○及甲○○利用不知情
    之承辦人員將不實比價結果登載於各該工程比價記錄表上，係間接正犯。被告丙○○、甲○○所犯多次公務員登載不實公文書罪及多次違背職務收受賄賂既遂罪
    、未遂罪與被告丙○○多次洩漏國防以外秘密罪之數行為，均時間緊接，犯罪構
    成要件相同，顯係各基於概括犯意為之，均為連續犯，應各論以一罪，並加重其
    刑；被告丙○○所犯公務員登載不實公文書罪、違背職務收受賄賂罪及洩漏國防
    以外秘密罪間，被告甲○○所犯公務員登載不實公文書罪及違背職務收受賄賂既
    遂罪間，均有方法結果之牽關係，為牽連犯，分別應從一重之違背職務收受賄賂
    罪處斷。
三、原審就被告等論罪科刑固非無見，惟 (一)被告丙○○、甲○○違背職務，未依
    規定比價招標，而為虛偽比價，或洩漏底價，進而收受賄賂；修正前貪污治罪條
    例第四條第一項第五款，已另設處罰明文，非單純辦公用工程收取回扣，應論以
    情節較重之「對於違背職務上之行為，收受賄賂罪」，原判決論處經辦公用工程
    收取回扣罪，尚有未洽。(二)附表一編號一至十九所示工程，被告未規定比價招
    標，竟通知王勝雄、陳吉川、陳榮祥取具二家廠商估價單虛偽比價，將不實投標
    廠商、投標金額、得標廠商等比價結果，利用不知情之承辦人員，登載在其職務
    上所掌之工程比價記錄表上，係犯刑法第二百十三條公務員登載不實公文書罪，
    原審認此部分不能證明被告犯罪，而起訴科刑部分有裁判上一罪關係，不另為無
    罪諭知，亦有未合。(三)附表一編號十之工程，並無證據證明被告丙○○向陳吉
    川索取賄賂未遂，原判決此部分論以經辦公用工程收取回扣未遂罪，自有未當。
    (四)又交付賄賂之人，非修正前貪污治罪條例第九條第一項所稱之被害人，原判
    決諭知追繳沒收之財物，發還交付賄賂之王勝雄，難謂允洽。被告丙○○、甲○○上訴意旨，否認犯罪，指摘原判決不當，雖無理由，惟原判決關於被告丙○○
    、甲○○部分既有可議，自應由本院撤銷改判。茲審酌被告丙○○係鄉長，被告
    甲○○為建設課長，均為公務人員，竟不知潔身自愛，違反政府招標採購制度，
    違背職務收受賄賂，勾結圍標集團，嚴重剝屑合法廠商之權益及吞蝕政府公帑，
    影響工程品質及國家預算，危害國家官史形象甚巨，且貪瀆行為多起，犯後猶否
    認犯行，態度不佳，又無悔意，及貪污所得數額等一切情狀，爰分別量處如主文
    第二、三項所示之刑；並均依修正前貪污治罪條例第十六條之規定分別宣告被告
    丙○○褫奪公權十年及被告甲○○褫奪公權八年，以資懲儆。又被告丙○○、甲○○共同違背職務收受王勝雄賄賂共十七萬元，被告丙○○與乙○○共同違背職
    務收受附表二得標廠商賄賂共三百三十七萬元，應依修正前同條例第九條第一、
    二項之規予以追繳，其中十七萬元部分被告丙○○、甲○○應連帶追繳，如全部
    或一部無法追繳時，應以其財產抵償之。
四、公訴意旨另以被告丙○○
    基又於要求賄賂之犯意，於八十五年十月十二日經辦「北勢村溝子底巷道工程」
    ，向陳吉川須交付工程款一成之回扣由陳吉川以前揭比價方式，以一百七十五萬
    元得標，惟尚未交付回扣。基於概括犯意，於八十三年十一月二十六日經辦「崁
    頂文化路改善工程」、八十三年十二月二十九日經辦「崁頂田寮工程」、八十五
    年一月十一日經辦「崁頂後廓道路工程」、八十五年二月十五日經辦「崁頂鈺榮
    橋至港東二號橋農路改善工程」及八十五年六月十五日經辦「崁頂北勢村後廓巷
    道改善工程」時，分別收受乙○○交付之五萬元至三十萬元不等之回扣。
    認被告丙○○涉有貪污治罪條例第四條第一項第三款經辦公用工程收取回扣罪嫌
    云云。
    (一)按犯罪事實應依證據認定之，無證據不得推定其犯罪事實，刑事訴訟法第一
        百五十四條定有明文。又認定不利於被告之事實，須依積極證據，苟積極證
        據不足為不利於被告之認定時，即應為有利於被告之認定，更不必有何有利
        之證據，且事實之認定，應憑證據，如未能發現相當證據，或證據不足以證
        明，自不能以推測或擬制之方法，以為裁判基礎。最高法院三十年上字第八
        一六號、四十年台上字第八六號著有判例。
    (二)本件公訴人認被告丙○○涉犯此部分之犯行，係以陳吉川供述及同案被告乙○○住宅搜索查獲之帳冊資料記載；及認為同案被告乙○○曾於屏東調查站
        之初次訊問時及公訴人偵查中供承部分交付回扣予被告之犯行，故雖乙○○
        嗣後於偵查中即翻異前詞，無非事後卸責之詞，不足採信為論據。訊據被告
        二人則堅決否認犯行，辯稱並無此部分之犯行等語。
    (三)經查：
        (一)、證人陳吉川固於屏東縣調查站訊問時供證：「但是過了一年多，丙○○
            就不再無條件給工程給我做，丙○○開出條件，每件議價工程要抽工程
            款的一成給丙○○鄉長為得到議價工程之條件，我認為這條件過苛。所
            以就減少做崁頂鄉公所之議價工程。直到八十五年十月十二日開標之底
            價一百七十五萬六千五百元，我以一百七十五萬元比價得標北勢村溝子
            底巷道工程即為一例。」等語（八十六年度偵字第二五０號第五一頁）
            ，然並未言明其承包該件工程時，被告丙○○有無要求工程款一成之回
            扣，且於證人陳吉川於偵審始終堅決否認被告有向其索取回扣，佐以該
            工程於八十五年十月二十九日開工，於八十六年一月二十九日完工，有
            該工程合約書可按，如被告丙○○有向陳吉川索取工程款一成之回扣，
            何以該工程早已完工，陳吉川仍未交付回扣，是證人陳吉川於偵審中稱
            被告丙○○並未向其索取回扣，堪以採信。
        (二)、同案被告乙○○於偵查中曾坦承者，只有供稱扣案帳冊記載：八十五年
            二月十五日、給付「鄉」二十萬元之該項記錄，係八十五年二月十五日
            「崁頂鈺榮橋至港東二號橋農路改善工程」開標後，即致送給丙○○二
            十萬元之圓仔湯錢回扣，該筆款項係其同日於其高雄區中小企業銀行潮
            州分行提領後交付予丙○○云云（參見八十六年偵字第九六三二號卷第
            九頁背面）。惟查，乙○○於原審及本院審理中業經供稱其當時所言不
            實；且經原審向高雄區中小企業銀行潮州分行調取乙○○八十五年二月
            間於銀行之存提款往來紀錄後，乙○○於當日及二月一日至二月十五日
            間並無該項提款紀錄，有該銀行八十八年十二月二十四日第三０七號函
            在本院卷可稽，是同案被告乙○○偵查中所為此部分顯有疑義，自難採
            為被告丙○○不利之證據。
        (三)、另同案被告乙○○於偵查中業經供明該帳冊中：第五頁記載給付蔡先生
            二十一萬元、第六頁記載給付蔡先生五萬元、第十八頁記載給付蔡先生
            十五萬元等與丙○○金錢往來之記錄，則是丙○○簽發本票向其借款使
            用，並非圓仔湯錢回扣等語。經審酌乙○○之辯解，核與曾目賭丙○○
            與乙○○二人曾因債款未清償而發生口角之許益彰、余榮祥二人證稱：
            曾於八十六年春節過後之某一天，其等與丙○○及乙○○四人於余榮祥
            家中住處打麻將時，丙○○與乙○○二人曾因債款未清償而發生口角，
            因乙○○嘲笑丙○○欠債不還，丙○○被激怒後則當場拿出現金約三、
            四十萬元交付乙○○，王王潔於取得金錢後則自身上拿出本票二、三張
            還予丙○○，丙○○即當場將本票撕毀等語，經核證人二人之證詞相符
            ，且與乙○○辯稱相符；又乙○○當時係於羈押禁見中，其等應無串供
            之可能，證人之證詞自足以採信。
        (四)、綜上所述被告丙○○此部分所辯未向陳吉川、乙○○收取回扣，尚堪採
            信，此外，本院復查無其他確切證據，足資證明被告丙○○有此部分犯
            行，此部分犯罪不能證明，惟公訴人係認此部分與前開科刑部分有連續
            犯之裁判上一罪關係起訴，爰不另為無罪之諭知。
五、被告乙○○部分：
    按被告死亡者，應諭知不受理之判決，刑事訴訟法第三百零三條第五款定有明文
    。本件公訴人公訴意旨略以被告乙○○與依據法令從事公務之人員丙○○、甲○○共同對於經辦公用工程收取回扣，認涉有貪污治罪條例第四條第一項第三款、
    第五款之罪嫌，原審變更起訴法條，論處被告乙○○對於依據法令從事公務之人
    員，關於違背職務之行為，交付賄賂，處有期徒刑肆年（另犯變造特種文書部分
    ，業經原審判決確定），固非無見，惟查，被告乙○○已於九十年五月十三日因
    急性心肌梗塞死亡，有和診所死亡證書、除戶戶籍謄本各一紙在卷可按，依前
    揭法條說明，自應由本院將被告乙○○被訴貪污治罪條例此部分撤銷，並不經言
    詞辯論，依法為不受理之判決。
六、被告陳崑寶部分及被告乙○○被訴變造特種文書、竊盜部分，業經原審判決確定
    ，不另論列。
據上論結，應依刑事訴訟法第三百六十九條第一項前段、第三百六十四條、第二百九
十九條第一項前段、第三百條，修正前貪污治罪條例第二條、第三條、第四條第一項
第五款、第九條第一項、第二項、第十六條，刑法第二條第一項但書、第十一條前段
、第二十八條、第三十一條第一項、第五十六條、第一百三十二條第一項、第二百十
三條、第五十五條、第三十七條第二項，判決如主文。
本案經檢察官林應華到庭執行職務。
中    華    民    國      九十      年       八       月      十六      日
                              臺灣高等法院高雄分院刑事第一庭
                                  審判長法官  ﹖﹖﹖﹖﹖﹖﹖
                                        法官  邱永貴
                                        法官  周賢銳
右正本證明與原本無異。
如不服本判決，應於判決送達後十日內向本院提出上訴狀，其未述理由者並應於提
出上訴狀後十日內向本院補提理由書（應附繕本)。
                                      書記官  黃琳群
中    華    民    國      九十      年       八       月      二十      日
附錄：本判決論罪科刑法條：
修正前貪污治罪條例第四條：
    有左列行為之一者，處無期徒刑或十年以上有期徒刑，得併科新臺幣三百萬元以
          下罰金：
          一竊取或侵占公用或公有器材﹑財物者。
          二  藉勢或藉端勒索﹑勒徵﹑強占或強募財物者。
          三  建築或經辦公用工程或購辦公用器材﹑物品，浮報價額﹑數量﹑收取
              回扣或有其他舞弊情事者。
          四  以公用運輸工具裝運違禁物品或漏稅物品者。
          五  對於違背職務之行為，要求期約或收受賄賂或其他不正利益者。
          前項第一款至第四款之未遂犯罰之。
修正前貪污治罪條例第九條：
        犯第四條至第六條之罪者，其所得財物，應予追繳，並依其情節分別沒收或
        發還被害人。
        前項財物之全部或一部無法追繳時，應追徵其價額，或以其財產抵償之。
        為保全前二項財物之追繳、價額之追徵或財產之抵償，必要時得酌量扣押其
        財產。
刑法第一百三十二條
公務員洩漏或交付關於中華民國國防以外應秘密之文書、圖畫、消息或物品者，處三
年以下有期徒刑。
因過失犯前項之罪者，處一年以下有期徒刑、拘役或三百元以下罰金。
非公務員因職務或業務知悉或持有第一項之文書、圖畫、消息或物品，而洩漏或交付
之者，處一年以下有期徒刑、拘役或三百元以下罰金。
刑法第二百一十三條
公務員明知為不實之事項，而登載於職務上所掌之公文書，足以生損害於公眾或他人
者，處一年以上七年以下有期徒刑。
附表一、二百萬元以下之工程：
┌─┬────┬──────┬─────┬────┬─────┬──────┬────┬────┐
─┬────┬────┐
│編│時    間│ 工程名稱   │ 底  價   │得標價  │ 得標廠商 │ 比價廠商   │收取賄款│備   註 │
  │收取賄款│備   註 │
│號│        │            │ (新台幣) │(新台幣)│          │            │        │        │
  │        │        │
├─┼────┼──────┼─────┴────┼─────┼──────┼────┼────┤
─┼────┼────┤
│１│83.10.29│新厝道路改善│690000元  │672000元│大友工業行│大榮工業行  │70000元 │        │
  │70000元 │        │
│  │        │工程        │          │        │（王勝雄）│大友工業行  │        │        │
  │        │        │
├─┼────┼──────┼─────┼────┼─────┼──────┼────┼────┤
─┼────┼────┤
│２│83.11.18│崁頂村道路改│450000元  │438000元│大友工業行│大友工業行  │        │        │
  │        │        │
│  │        │善工程      │          │        │（王勝雄）│久弘公司  司│        │        │
  │        │        │
├─┼────┼──────┼─────┼────┼─────┼──────┤100000元├────┤
─┤100000元├────┤
│３│83.11.18│圍內、圍寮村│745000元  │728000元│大友工業行│大榮工業行  │        │        │
  │        │        │
│  │        │護欄工程    │          │        │（王勝雄）│大友工業行  │        │        │
  │        │        │
├─┼────┼──────┼─────┼────┼─────┼──────┼────┼────┤
─┼────┼────┤
│４│84.01.25│圍寮村南天宮│480000元  │472000元│大友工業行│大榮工業行  │未給付  │因工程糾│
  │未給付  │因工程糾│
│  │        │廣場工程    │          │        │（王勝雄  │大友工業行  │        │紛虧損  │
  │        │紛虧損  │
├─┼────┼──────┼─────┼────┼─────┼──────┼────┼────┤
─┼────┼────┤
│５│83.09.08│油車庄頂頭仔│700000元  │682000元│進發工業行│進發工業行  │ 無     │        │
  │ 無     │        │
│  │        │道路改善工程│          │        │（陳吉川）│小勝工業行  │        │        │
  │        │        │
├─┼────┼──────┼─────┼────┼─────┼──────┼────┼────┤
─┼────┼────┤
│６│83.10.29│檳榔腳溝子底│750000元  │726000元│進發工業行│進發工業行  │ 無     │        │
  │ 無     │        │
│  │        │道路改善工程│          │        │（陳吉川）│小勝工業行  │        │        │
  │        │        │
├─┼────┼──────┼─────┼────┼─────┼──────┼────┼────┤
─┼────┼────┤
│７│84.01.25│北勢村台糖鐵│560000元  │552000元│進發工業行│進發工業行  │ 無     │        │
  │ 無     │        │
│  │        │道排水溝工程│          │        │（陳吉川）│小勝工業行  │        │        │
  │        │        │
├─┼────┼──────┼─────┼────┼─────┼──────┼────┼────┤
─┼────┼────┤
│８│84.04.06│瓦瑤溝柏油路│0000000元 │428600元│小勝工業行│小勝工業行  │ 無     │        │
  │ 無     │        │
│  │        │工程        │          │        │（陳吉川）│日茂工業行  │        │        │
  │        │        │
├─┼────┼──────┼─────┼────┼─────┼──────┼────┼────┤
─┼────┼────┤
│９│84.05.09│北勢村第一長│705000元  │686000元│進發工業行│進發工業行  │ 無     │        │
  │ 無     │        │
│  │        │壽俱樂部鐵屋│          │        │（陳吉川）│小勝工業行  │        │        │
  │        │        │
│  │        │工程        │          │        │          │            │        │        │
  │        │        │
├─┼────┼──────┼─────┼────┼─────┼──────┼────┼────┤
─┼────┼────┤
│10│85.10.12│北勢村溝子底│0000000元 │0000000 │進發工業行│進發工業行  │ 無     │       │
  │ 無     │        │
│  │        │巷道工程    │          │        │（陳吉川）│啟輝公司    │        │        │
  │        │        │
├─┼────┼──────┼─────┼────┼─────┼──────┼────┼────┤
─┼────┼────┤
││84.11.24│八十五年度北│ 287000元 │285000元│立信公司  │立信公司    │ 無     │        │
  │ 無     │        │
│  │        │勢村民大會小│          │        │（陳榮祥）│新園公司    │        │        │
  │        │        │
│  │        │型工程      │          │        │          │            │        │        │
  │        │        │
├─┼────┼──────┼─────┼────┼─────┼──────┼────┼────┤
─┼────┼────┤
││84.11.24│八十五年度圍│307000元  │306000元│立信公司  │立信公司    │ 無     │        │
  │ 無     │        │
│  │        │內村民大會小│          │        │（陳榮祥）│新園公司    │        │        │
  │       │        │
│  │        │型工程      │          │        │          │            │        │        │
  │        │        │
├─┼────┼──────┼─────┼────┼─────┼──────┼────┼────┤
─┼────┼────┤
││84.11.24│八十五年度州│287000元  │285000元│立信公司  │立信公司    │ 無     │        │
  │ 無     │        │
│  │        │子村民大會小│          │        │（陳榮祥）│新園公司    │        │        │
  │        │        │
│  │        │型工程      │          │        │          │            │        │        │
  │        │        │
├─┼────┼──────┼─────┼────┼─────┼──────┼────┼────┤
─┼────┼────┤
││85.01.11│曾新傳工寮旁│379000元  │375000元│立信公司  │立信公司    │ 無     │        │
  │ 無     │        │
│  │        │道路工程    │          │        │（陳榮祥）│新園公司    │        │        │
  │        │ │
├─┼────┼──────┼─────┼────┼─────┼──────┼────┼────┤
─┼────┼────┤
││85.02.13│越溪村社區活│531000元  │528000元│立信公司  │立信公司    │ 無     │        │
  │ 無     │        │
│  │        │動中心工程  │          │        │（陳榮祥）│新園公司    │        │        │
  │        │        │
├─┼────┼──────┼─────┼────┼─────┼──────┼────┼────┤
─┼────┼────┤
││85.04.24│越溪村牌樓修│480000元  │472000元│立信公司  │立信公司    │ 無     │        │
  │ 無     │        │
│  │        │復工程      │          │        │（陳榮祥）│新園公司    │        │        │
  │        │        │
├─┼────┼──────┼─────┼────┼─────┼──────┼────┼────┤
─┼────┼────┤
││85.06.10│圍寮村瓦瑤溝│171000元  │170000元│立信公司  │立信公司    │ 無     │        │
  │ 無     │        │
│  │   │巷道工程    │          │        │（陳榮祥）│新園公司    │        │        │
  │        │        │
├─┼────┼──────┼─────┼────┼─────┼──────┼────┼────┤
─┼────┼────┤
││85.08.30│田寮村田寮社│620000元  │608000元│立信公司  │立信公司    │ 無     │        │
  │ 無     │        │
│  │        │皮排水溝駁坎│          │        │（陳榮祥）│新園公司    │        │        │
  │        │        │
│  │        │工程        │          │        │          │            │        │        │
  │        │        │
├─┼────┼──────┼─────┼────┼─────┼──────┼────┼────┤
─┼────┼────┤
││85.09.10│力社村巷道路│570000元  │562000元│立信公司  │立信公司    │ 無     │        │
  │ 無     │        │
│  │        │工程        │          │        │（陳榮祥）│新園公司    │        │        │
  │        │        │
└─┴────┴──────┴─────┴────┴─────┴──────┴────┴────┘
─┴────┴────┘
附表二、二百萬元以上之工程：
┌─┬────┬──────┬─────┬─────┬─────┬──────┬────┐
──┬────┐
│編│時    間│ 工程名稱   │ 底  價   │得標價    │ 得標廠商 │ 投標廠商   │收取賄款│
?  │收取賄款│
│號│        │            │ (新台幣) │(新台幣)  │          │            │        │
    │        │
├─┼────┼──────┼─────┼─────┼─────┼──────┼────┤
──┼────┤
│１│84.01.09│北勢村內排水│0000000元 │0000000元 │啟輝公司  │協茂、啟輝、│570000元│
輝、│570000元│
│  │        │工程        │          │          │（陳吉川）│興石、日茂  │        │
茂  │        │
│  │        │            │          │          │          │            │        │
    │        │
├─┼────┼──────┼─────┼─────┼─────┼──────┼────┤
──┼────┤
│２│84.03.27│崁頂村排水溝│0000000元 │0000000元 │立信公司  │德吉、立建、│400000元│
建、│400000元│
│  │        │改建工程    │          │          │（陳榮祥）│新園、立信  │        │
信  │        │
├─┼────┼──────┼─────┼─────┼─────┼──────┼────┤
──┼────┤
│３│84.04.17│北勢村內道路│0000000元 │0000000元 │啟輝公司  │豐吉、啟輝、│700000元│
輝、│700000元│
│  │        │工程        │          │          │（陳吉川）│協茂        │        │
    │        │
├─┼────┼──────┼─────┼─────┼─────┼──────┼────┤
──┼────┤
│４│84.04.20│崁頂圍寮圍內│0000000元 │0000000元 │立建公司  │景福、順晟、│700000元│
晟、│700000元│
│  │        │村內道路工程│          │          │（陳榮祥）│富海、立建  │        │
建  │        │
├─┼────┼──────┼─────┼─────┼─────┼──────┼────┤
──┼────┤
│５│84.12.29│圍寮村巷道改│0000000元 │0000000元 │立信公司  │富海、立信、│300000元│
信、│300000元│
│  │        │善工程      │          │          │（陳榮祥）│新園、晉忠  │        │
忠  │        │
├─┼────┼──────┼─────┼─────┼─────┼──────┼────┤
──┼────┤
│６│85.01.25│圍內村巷道改│0000000元 │0000000元 │立信公司  │立信、仁、│400000元│
、│400000元│
│  │        │善工程      │          │          │（陳榮祥）│順晟        │        │
    │        │
├─┼────┼──────┼─────┼─────┼─────┼──────┼────┤
──┼────┤
│７│85.01.25│屏六九線力社│0000000元 │0000000元 │立信公司  │德吉、立信、│300000元│
信、│300000元│
│  │        │至州子段道路│          │          │（陳榮祥）│仁        │        │
    │        │
│  │        │工程        │          │          │          │            │        │
    │        │
└─┴────┴──────┴─────┴─────┴─────┴──────┴────┘
──┴────┘
                                                                      Ａ


司法院資訊處製作；財團法人民間司法改革基金會備份。
